ACORDAO-COMPLETO-2427103

ACÓRDÃO 1613/2022 ATA 7/2022 - PRIMEIRA CÂMARA

VISTOS, relatados e discutidos estes autos que tratam de recurso de reconsideração interposto pela Federação dos Trabalhadores nas Indústrias Químicas e Farmacêuticas do Estado São Paulo (Fequimfar) contra o Acórdão 8807/2019-TCU-Primeira Câmara, que julgou irregulares suas contas imputando-lhe débito em regime de solidariedade com seu então presidente, Danilo Pereira da Silva;
ACORDAM os ministros do Tribunal de Contas da União, reunidos em Sessão da 1ª Câmara, ante as razões expostas pelo relator e com fundamento nos arts. 32, inciso I, e 33 da Lei 8.443/1992, em:
9.1. conhecer do recurso de reconsideração para, no mérito, negar-lhe provimento;
9.2. dar ciência desta deliberação a recorrente, a Danilo Pereira da Silva e aos interessados.

Recurso de reconsideração em tomada de contas especial

Primeira Câmara

Ministério do Trabalho e Emprego (extinto).

3. Interessados/Responsáveis/Recorrentes:
3.1. Responsáveis: Danilo Pereira da Silva (XXX.239.708-XX); Federação Trab Ind Quimi e Farmacêuticas Est São Paulo (62.812.953/0001-01).
3.2. Recorrente: Federação Trab Ind Quimi e Farmacêuticas Est São Paulo (62.812.953/0001-01).

13.1. Ministros presentes: Vital do Rêgo (na Presidência), Walton Alencar Rodrigues (Relator) e Jorge Oliveira.
13.2. Ministro-Substituto convocado: Augusto Sherman Cavalcanti.

ACORDAO-COMPLETO-2549676

Acórdão de Relação 5960/2022 - Primeira Câmara

Acórdão de Relação

WALTON ALENCAR RODRIGUES

Ministro Bruno Dantas.

Adoto, como relatório, o pronunciamento do secretário da Secretaria de Recursos (Serur) , peça 159, que transcrevo a seguir in verbis:
"Trata-se de tomada de contas especial instaurada pelo extinto Ministério do Trabalho e Emprego (MTE) , em desfavor da Federação dos Trabalhadores nas Indústrias Químicas e Farmacêuticas do Estado de São Paulo (Fequimfar) em razão de irregularidades na aplicação dos recursos repassados por meio do Convênio MTE/Sefor/Codefat 4/1999-Sert/SP, firmado entre o referido órgão e o Governo do Estado de São Paulo, por intermédio da Secretaria de Estado do Emprego e Relações do Trabalho (Sert/SP) .
2. Para a cooperação técnica e financeira com o objetivo de qualificação profissional no âmbito do Plano Nacional de Qualificação do Trabalhador (Planfor) , o Estado de São Paulo celebrou diversos convênios com entidades. Em exame, o Convênio 27/1999 Sert/Sine, celebrado com a Fequimfar, que tinha por objeto disponibilizar cursos de eletricista, encanador, operador de injetoras, informática básica, desenho técnico, espanhol, medição e controle, a 2.130 pessoas. Para a consecução desse ajuste, a União repassou o valor de R$ 449.004,00 ao Estado de São Paulo, por intermédio de três parcelas: R$ 179.601,60 (28/9/1999) , R$ 134.701,20 (2/12/1999) e R$ 134.701,20 (30/12/1999) .
3. Em razão da ausência de elementos comprobatórios da regular gestão dos recursos, o Tribunal considerou irregular a execução física e financeira do Convênio 27/1999, o que resultou na prolação do Acórdão 8807/2019-TCU-Primeira Câmara, Rel. Min. Bruno Dantas, pela irregularidade das contas e imputação de débitos.
4. Nesta fase processual, analisa-se recurso de reconsideração interposto pela Federação dos Trabalhadores nas Indústrias Químicas e Farmacêuticas do Estado de São Paulo, em que alega, em síntese, as seguintes teses de defesa: 
a) prescrição do débito segundo o RE 636.886 (tema 899) do Supremo Tribunal Federal (STF) ; 
b) ofensa à ampla defesa, pois a comissão para a instauração da TCE foi criada em 2005, o Relatório da TCE, produzido em 2015, a primeira notificação na fase interna da TCE, em 2014, e a citação pelo TCU, somente em 2016; 
c) quanto ao mérito, pondera que o conjunto probatório nos autos demonstram a execução do objeto, pois nos casos de convênios geridos com recursos do FAT, a jurisprudência do Tribunal limitava-se a observar o tripé: alunos, instrutor e instalações físicas, sendo a comprovação financeira em segundo plano. Ainda segundo a recorrente, esta situação teria sido reconhecida pelo MP/TCU, que acatou os recibos dos pagamentos realizados aos instrutores e concluiu pela regularidade das contas com ressalvas.
5. O exame recursal:
a) afasta a tese de prescrição do débito pois o entendimento do RE 636.886 incidiria sobre as ações judiciais de execução das decisões do TCU; 
b) conclui pelo efetivo prejuízo à ampla defesa em razão do longo transcurso do tempo entre os fatos e a apuração do dano; 
c) aponta que em 1999, a lógica do Tribunal era distinta da recentemente aplicada, no sentido de que bastava comprovar a regularidade da execução física no caso dos recursos repassados para a qualificação profissional, e, em razão disso, seria razoável supor que as cautelas e a guarda de documentos contábeis referentes a repasses realizados há mais de vinte anos são diversas daquelas de hoje, de modo que se utilizar a métrica atual e aplicá-la ao presente caso prejudicaria a defesa do recorrente; salienta que seria inviável se conseguir comprovar o nexo causal de despesas realizadas há mais de vinte anos, mormente quando o ônus da prova é inteiramente da recorrente e propõe o trancamento das contas, o julgamento por iliquidáveis, diante do longo transcurso do tempo; ou, alternativamente, propõe a aplicação do entendimento do Tribunal à época dos fatos que avaliava o tripé alunos, instrutor e instalações e pugna pela regularidade das contas com ressalvas.
6. Divirjo do exame procedido. 
7. Quanto à prescrição (a) , aplico o entendimento da Serur a respeito da matéria (conforme a peça 157 deste processo - manifestação desta secretaria no TC-Processo 027.624/2018-8) . Embora o julgamento pelo Supremo Tribunal Federal (STF) do Recurso Extraordinário 636.886 (tema 899 da repercussão geral) tenha por objeto a execução de acórdão condenatório proferido pelo TCU, vejo que abrangeu, como questão prejudicial, o próprio sentido e alcance da cláusula de imprescritibilidade prevista no art. 37, § 5º, da Constituição Federal. 
8. Além disso, ao contrário da decisão proferida pelo STF no tema 897 (RE 852.475) , no novo julgamento, relativo à atuação de tribunais de contas, a conclusão de que "é prescritível a pretensão de ressarcimento ao erário fundada em decisão de Tribunal de Contas" foi estabelecida de forma categórica, sem ressalvar as condutas dolosas. Esse entendimento é patente na fundamentação de ambas as deliberações. 
9. Partindo dessa premissa, da prescritibilidade das medidas de ressarcimento a cargo do TCU, parece-me apropriada a aplicação do regime prescricional da Lei 9.873/1999, até que sobrevenha norma específica, não obstante a relevância dos fundamentos utilizados no Acórdão 1441/2016-TCU-Plenário, favoráveis à aplicação do Código Civil. Em favor da incidência da Lei 9.873/1999, pesa o fato de que ela adota balizas usuais no âmbito do direito público, prevê causas de interrupção compatíveis com o processo de controle externo e já vem sendo utilizada pelo STF para limitar o exercício da pretensão punitiva pelo TCU em julgamentos posteriores ao Acórdão 1441/2016-TCU-Plenário. 
10. Por outro lado, é relevante a constatação de que o Código Civil e a Lei 9.873/1999 constituem as duas alternativas que, de forma mais consistente, polarizam os debates acerca do regime de prescrição a ser observado no processo de controle externo. Como dito, são os regimes utilizados, respectivamente, por esta Corte de Contas e pelo STF, para estabelecer o regramento atinente à prescrição da pretensão punitiva. É absolutamente razoável, portanto, que se vislumbre a adoção de uma dessas normas para a prescrição relativa à pretensão de ressarcimento ao erário no âmbito do TCU.
11. Sob a ótica do Acórdão 1441/2016-TCU-Plenário, como os fatos referem-se ao exercício de 1999, remontam à vigência do Código Civil anterior que determinava a aplicação da prescrição vintenária, logo, incide a regra da disposição intertemporal prevista no Novo Código Civil. Nesse sentido, anoto que até 11/1/2003, data do início da vigência do Novo Código Civil, ainda não havia transcorrido metade do prazo prescricional de vinte anos, portanto, o prazo decenal do Código Civil de 2002 deve ser contado a partir da de 11/1/2003. Por consequência, após o prazo decenal do código civil que se finda em 11/1/2013, tem-se operados os efeitos prescricionais (art. 205 do CC) . Verifico como como causa de interrupção o ato ordenatório da citação constituído por meio do despacho do Min. Rel. Bruno Dantas, de 16/8/2016 (peça 15) . No entanto, a data da citação se mostra posterior ao marco final do prazo estabelecido pelo Código Civil (11/1/2013) , motivo pelo qual o débito estaria afastado em razão do efeito da prescrição.
12. À luz do regime prescricional da Lei 9.873/1999, segundo o art. 2º, interrompe-se a prescrição da ação punitiva: 
a) pela notificação ou citação do indiciado ou acusado, inclusive por meio de edital; 
b)  por qualquer ato inequívoco, que importe apuração do fato; 
c)  pela decisão condenatória recorrível; 
d)  por qualquer ato inequívoco que importe em manifestação expressa de tentativa de solução conciliatória no âmbito interno da administração pública federal. 
13. Para efeito de exame, destaco os seguintes atos registrados no processo que se enquadram como possíveis causas de interrupção da prescrição:
i) em 23/12/1999, a Secretaria de Emprego e Relações de Trabalho - SERT solicita à Federação dos Trabalhadores nas Indústrias Químicas e Farmacêuticas do Estado de São Paulo, a Prestação de Contas final do Convênio 27/1999 SERT/SINE, conforme Ofício Circular QRP 418/99  (peça 1, pp. 143-146) ;
ii) em 29/2/2000, a SERT solicita a presença do responsável da Fequimfar pela elaboração da prestação de contas, no dia 1/3/2000, para acerto da documentação encaminhada, sob pena de devolução integral dos recursos, consoante Ofício Circular QRP 185/00. A entidade comparece e o assunto tratado referia-se à correção das planilhas financeiras da prestação de contas  (peça 1, p. 147-151) ;
iii) em 21/3/2000, a Secretaria de Emprego e Relações de Trabalho informa à entidade que os documentos referentes à Prestação de Contas Financeira não foram aceitos devido a inconformidades detectadas na análise realizada pelos técnicos, e solicita o envio de documentos adicionais, de acordo com o Ofício GQRP 366/00 (peça 1, p. 152-153) ;
iv) em 20/9/2001, a então Secretaria Federal de Controle Interno (Nota Técnica 29/DSTEM/SFC/MF) tece análise fiscalizatória da execução do Convênio MTE/SEFOR/CODEFAT 4/1999 - SERT/SP, e conclui sobre a necessidade de análise de todas as contratadas pela SERT/SP (peça 1, pp. 4-15) ; 
v) em 3/3/2005, Portaria MTE 11, constitui comissão com o intuito de proceder à tomada de contas especial para investigar a aplicação de recursos públicos do FAT repassados ao Estado de São Paulo no exercício de 1999, por meio do Convênio MTE/SEFOR/CODEFAT 4/1999 - SERT/SP (peça 1, p. 3) ;
vi) em 18/4/2006, o Ministério do Trabalho e Emprego - MTE decide instaurar tomadas de contas especiais para cada uma das entidades contratadas pela SERT, em 1999  (peça 1, p. 42) ;
vii) em 19/5/2006, o MTE requer à Federação dos Trabalhadores nas Indústrias Químicas e Farmacêuticas do Estado de São Paulo a apresentação de documentação referente à execução física e financeira do Convênio 27/1999 SERT/SINE, entre os quais Recibos de pagamentos, Notas Fiscais e Guias de Recolhimento dos Encargos Sociais (INSS, ISS e FGTS) (peça 1, pp. 46-47) ; 
viii) em 25/5/2010, Portaria MTE 63, constitui comissão para dar continuidade à apuração dos fatos relacionados ao Convênio MTE/SEFOR/CODEFAT 4/1999 - SERT/SP (peça 1, p. 49) ;
ix) Em 30/6/2011, Portaria MTE 52, constitui Grupo Executivo de Tomada de Contas Especiais - GETCE no âmbito da Secretaria de Políticas de Emprego - SPPE (peça 7, pp. 65-67) ;
x) Em 24/11/2011, foram encaminhados para a análise do GETCE os processos de tomadas de contas especiais relativos aos contratos pactuados no âmbito do Convênio MTE/SEFOR/CODEFAT 4/1999 - SERT/SP, entre os quais o Convênio 27/1999 SERT/SINE (peça 7, pp. 73-81) ;
xi) Em 26/2/2013, na 10ª Ata do GETCE, o grupo relata a retomada dos trabalhos de fiscalização do Convênio MTE/SEFOR/CODEFAT 4/1999 - SERT/SP, então paralisados em razão do volume de documentos e insuficiência de recursos humanos, e conclui pela necessidade de se comunicar à SERT/SP e às entidades executoras contratadas que procederão à avaliação das contas prestadas (peça 7, p. 85) ;
xii) em 29/8/2014, o GETCE emite a Nota Técnica 54, em que conclui por irregularidades na prestação de contas (peça 7, p. 141) ;
xiii) em 1/9/2014, o Ministério comunica que, de acordo com a Portaria MTE 52, de 30/6/2011 e alterações, o Grupo Executivo de Tomadas de Contas Especiais - GETCE ficou responsável pela condução dos trabalhos da Tomada de Contas Especial constituída por meio das Portarias SPPE/MTE 011, de 3/3/2005, e 63, de 25/5/2010, para investigar a aplicação de recursos do FAT repassados ao Estado de São Paulo, no exercício de 1999, por meio do Convênio MTE/SEFOR/CODEFAT 4/1999 - SERT/SP, e encaminha à Fequimfar a análise preliminar das contas (Nota Técnica 54) para o direito à ampla defesa e contraditório na fase interna da TCE ou recolhimento do débito, conforme Ofício 578/2014  (peça 7, pp. 141-143) ;
xiv) o Relatório Final da TCE data de 27/3/2015 (peça 11, pp. 85-94) ;
xv) o ato ordenatório da citação, no Tribunal, data de 16/8/2016 (peça 15) .
14. Na lista acima, considerei os atos relacionados à apuração do Convênio MTE/SEFOR/CODEFAT 4/1999 - SERT/SP, sobretudo os itens "viii", "ix" e "xiii", pois as prestações de contas de forma individualizada dos convênios celebrados pela SERT/SP se constituem em desdobramentos da fiscalização do ajuste originário. Do histórico, observo que, entre a data dos atos inequívocos praticados ao longo da instrução com o fim de apuração dos fatos, não há o decurso do prazo quinquenal estabelecido pela Lei 9.873/1999. 
15. Portanto, no caso concreto, o débito estaria prescrito apenas sob os fundamentos do Acórdão 1441/2016-TCU-Plenário. Nesta circunstância, penso ser o mais acertado que, neste primeiro momento, o julgamento do processo seja sobrestado, até ulterior deliberação do Tribunal a respeito da matéria.
16. Com efeito, mesmo com a recente publicação do acórdão do RE 636.886, a decisão ainda está sujeita à oposição de embargos declaratórios ou à possível modulação de seus efeitos. Desse modo, entendo que seria prematuro reconhecer a prescrição desde logo e, após, verificar que pontos importantes da decisão foram esclarecidos em sentido diverso da compreensão ora defendida, ou então se constatar que vieram a ser atribuídos efeitos prospectivos à decisão, preservando as fiscalizações constituídas sob a égide da jurisprudência até então vigente, de imprescritibilidade das ações de ressarcimento. 
17. Tampouco me parece recomendável decidir, nesta ocasião, pela utilização de um ou outro regime, ante o cenário exposto, de que é possível o esclarecimento da decisão em sentido diverso da compreensão ora defendida, ou mesmo a modulação de sua eficácia, para preservar as ações de controle instauradas com base no entendimento jurisprudencial então vigente. 
18. Por esse motivo, desde já, manifesto-me preliminarmente no sentido de que o julgamento do presente recurso de reconsideração seja sobrestado até o trânsito em julgado do RE 636.886 ou ulterior deliberação do Tribunal a respeito do tema. 
19. Entretanto, tendo em vista que o Tribunal pode divergir do entendimento desta unidade técnica, prossigo com a presente análise.
20. Quanto aos demais pontos tratados no exame recursal, discordo da ventilada ofensa ao contraditório e à ampla defesa, pois não vislumbro a preliminar de nulidade nos atos processuais registrados (b) . Dos fatos tratados no breve histórico processual relativo aos fatos que amparam a prescrição no processo, ressalto que a entidade detinha conhecimento da insuficiência documental desde 2000, e fora notificada a apresentar documentação complementar pela Sert e pelo MTE, ao longo dos exercícios de 2000, 2006, 2014 e 2015, bem como chamada aos autos pela citação procedida pelo Tribunal em 2016. Por via de consequência, não identifico obstáculos à ampla defesa em razão do tempo e não há que se cogitar o trancamento ou o julgamento das contas iliquidáveis.
21. Relativamente ao mérito (c) , a proposta pela regularidade das contas sustenta-se na jurisprudência do Tribunal, à época dos fatos, que exigia a comprovação da execução física com base no tripé (instrutores, treinandos e instalações físicas) como forma de demonstrar a regularidade da gestão de convênios relacionados à qualificação profissional (Planfor) . Nesse sentido, o art. 24 da LINDB dispõe que "a revisão, nas esferas administrativa, controladora ou judicial, quanto à validade de ato, contrato, ajuste, processo ou norma administrativa cuja produção já se houver completado levará em conta as orientações gerais da época, sendo vedado que, com base em mudança posterior de orientação geral se declarem inválidas situações plenamente constituídas.".
22. Para exame, apoio-me nos elementos probatórios dos autos. O Termo do Convênio 27/99 SERT/SINE (peça 1, pp. 118-125) celebrado entre o Estado de São Paulo e a Federação dos Trabalhadores nas Indústrias Químicas e Farmacêuticas do Estado de São Paulo exigia expressamente a prestação de Contas contendo os seguintes documentos: relação nominal das pessoas envolvidas no projeto, com função e remuneração recebida no período; demonstrativo físico-financeiro, originais dos Diários de Classe por habilidade, frente e verso; Relatório Técnico de Metas Atingidas; Quadro Consolidado do Relatório de Metas Atingidas; cópia autenticada das guias de recolhimento dos Encargos Previdenciárias ; conciliação bancária e extrato bancário do período; declaração de que possui todos os recibos da entrega aos treinandos do vale transporte, da alimentação e material didático; entrega dos disquetes do back-up do Sistema Requali contendo relação completa dos alunos inscritos e relação dos encaminhados ao mercado de trabalho, no montante mínimo de 5% do total dos treinandos (peça 1, p. 121) . 
23. Com base no termo do ajuste, a Secretaria de Emprego e Relações de Trabalho encaminhou o Ofício Circular QRP 418/99, de 23/12/1999, à Fequimfar, em que requereu documentos relacionados à execução física (diário de classe, relatório das metas atingidas, quadro resumo da execução, registros dos encargos sociais recolhidos a autenticados) e financeira (extrato bancário, relação de pagamentos, execução de despesas, conciliação bancária, demonstrativo de rendimentos, demonstrativos de receitas e despesas e a devolução de eventual saldo em conta corrente) (peça 1, pp. 143-146) .
24. Em 19/5/2006, o MTE informa a insuficiência documental e solicita documentação à complementar à entidade concernente à execução financeira do ajuste, a exemplo de recibos de pagamentos, notas fiscais, guias de recolhimento dos encargos sociais etc. (peça 1, p. 46) .
25. Isto posto, ressalto que, em nenhum momento, a entidade esteve dispensada de demonstrar a regularidade financeira da gestão dos recursos federais, razão pela qual, seguindo o entendimento do voto condutor do acórdão recorrido, considero insuficiente a apresentação de documentos relacionados à execução física do objeto do convênio. Nessa linha, destaco que os extratos bancários se encontram incompletos e os únicos comprovantes de despesas referem-se à guias de recolhimento da previdência social sem identificação do convênio. Também não identifico recibos de pagamentos a professores, compras de vales transportes, aluguel de salas, confecção de material didático, ou qualquer outro gasto relacionado à realização de cursos profissionalizantes. Além do mais, tal conclusão não configura retroação na aplicação jurisprudencial de entendimento recente do TCU à época dos fatos (1999) , mas a simples aplicação das regras entabuladas no próprio ajuste firmado entre o estado de São Paulo e a Fequimfar.
26. Por fim, entendo que a ausência de documentos comprobatórios da regularidade das despesas e da movimentação financeira, expressamente exigidos para a prestação de contas, impede a conclusão pela regular gestão dos recursos federais. Logo, não acompanho o encaminhamento pela regularidade das contas. 
27. Sob esses fundamentos, proponho o conhecimento do recurso de reconsideração interposto pela Federação dos Trabalhadores nas Indústrias Químicas e Farmacêuticas do Estado de São Paulo (Fequimfar) contra o Acórdão 8807/2019-TCU-Primeira Câmara, para:
a) sobrestar o julgamento do presente recurso até o trânsito em julgado do RE 636.886 ou ulterior deliberação do Tribunal a respeito da prescrição; ou, alternativamente,
b) negar provimento ao presente apelo."
O MP/TCU divergiu da proposta da unidade técnica, nos termos do parecer, peça 161, cuja conclusão e proposta de encaminhamento transcrevo a seguir:
" III - CONCLUSÃO
158.	Considerando que as regras aplicáveis à prescrição da pretensão punitiva, nos termos do Acórdão 1441/2016-TCU-Plenário, são as mesmas que ora propomos para a análise da prescrição da pretensão de ressarcimento ao erário; considerando que, in casu, as irregularidades que ensejaram a aplicação de sanção são as mesmas que deram causa à condenação em débito, assim como são as mesmas as causas interruptivas e demais variáveis; entendo cabível a análise em conjunto da ocorrência da prescrição para ambas pretensões.
159.	Portanto, adotando-se como parâmetro o exame perpetrado neste parecer acerca da matéria, verifica-se a incidência da prescrição das pretensões punitiva e de ressarcimento ao erário no âmbito deste processo, pois, tomando-se como referência as datas de ocorrência das irregularidades que ensejaram o débito (nos exercícios de 1999 e 2000, peça 11, p. 85-94) , o prazo prescricional de dez anos estabelecido no artigo 205 do Código Civil completou-se antes que fosse interrompido pelo ato de autorização da citação dos responsáveis, ocorrido em 16/8/2016 (peça 15) .
 160.	Por fim, caso a Corte de Contas, numa análise perfunctória e não exauriente, entenda que as irregularidades guardam correspondência com quaisquer das condutas tipificadas na Lei 8.429/1992, deve promover o encaminhamento do acórdão que vier a ser proferido ao Ministério Público Federal, para que adote as medidas que entender cabíveis.
IV - PROPOSTA DE ENCAMINHAMENTO DO PARQUET ESPECIAL DE CONTAS
161.	Diante do exposto, este membro do Ministério Público de Contas junto ao TCU manifesta-se pelo arquivamento do presente processo, sem julgamento do mérito, nos termos do art. 212 do Regimento Interno do TCU, sem prejuízo de que, caso o Tribunal entenda pertinente, envie cópia do acórdão a ser prolatado, bem como do relatório e do voto que o fundamentarem, à Procuradoria da República no Estado de São Paulo.
162.	Para finalizar, esclareço que, por se tratar de processo em que, a meu ver, restou caracterizada a prescrição da pretensão ressarcitória, reputo, a princípio, prejudicada a análise das questões de fato e de direito que constituem o objeto precípuo desta TCE. Nada obstante, em atenção ao princípio da eventualidade, caso este Tribunal não acolha a questão preliminar ora suscitada, solicito o retorno dos autos a este Gabinete, para que se proceda à manifestação quanto ao mérito das presentes contas especiais, nos termos do § 2º do artigo 62 do RI/TCU."

Willian Peter Pedro (361965/OAB-SP), Rodrigo Molina Resende Silva (28.438/OAB-DF) e outros, representando Federação Trab Ind Quimi e Farmacêuticas Est São Paulo.

Procurador Sérgio Ricardo Costa Caribé.

RECURSO DE RECONSIDERAÇÃO EM TOMADA DE CONTAS ESPECIAL. CONVÊNIO. MINISTÉRIO DO TRABALHO E EMPREGO (MTE), PASTA INCORPORADA AO ATUAL MINISTÉRIO DA ECONOMIA. SUBCONVÊNIO SERT/SP 27/99. CONHECIMENTO DO RECURSO. NÃO-PROVIMENTO.

TOMADA DE CONTAS ESPECIAL (TCE)

Secretaria de Recursos (Serur); Secretaria de Controle Externo de Tomada de Contas Especial (SecexTCE).

Trata-se de recurso de reconsideração interposto pela Federação dos Trabalhadores nas Indústrias Químicas e Farmacêuticas do Estado São Paulo (peça 60) , contra o Acórdão 8807/2019-TCU-Primeira Câmara, de relatoria do E. Ministro Bruno Dantas (peça 38) .
A tomada de contas especial foi instaurada pelo extinto Ministério do Trabalho e Emprego (MTE) , em desfavor da Federação dos Trabalhadores nas Indústrias Químicas e Farmacêuticas do Estado de São Paulo (Fequimfar) em razão de irregularidades na aplicação dos recursos repassados por meio do Convênio MTE/Sefor/Codefat 4/1999-Sert/SP, firmado entre o MTE e o Governo do Estado de São Paulo, por intermédio da Secretaria de Estado do Emprego e Relações do Trabalho (Sert/SP) .
O objeto do convênio foi a cooperação técnica e financeira mútua para a execução das atividades inerentes à qualificação profissional, no âmbito do Plano Nacional de Qualificação do Trabalhador (Planfor) .
A Sert/SP, na condição de órgão estadual gestor do convênio, celebrou diversos subconvênios com entidades no estado de São Paulo, com o objeto comum de cooperação técnica e financeira para a execução das atividades de qualificação profissional, por meio de cursos de formação de mão de obra.
As irregularidades em exame se referem ao Subconvênio Sert/Sine 27/99, celebrado entre a Sert/SP e a Fequimfar, para disponibilização de cursos de eletricista, encanador, operador de injetoras, informática básica, desenho técnico, espanhol e medição e controle, a 2.130 pessoas.
Para tanto, a União repassou o valor de R$ 449.004,00 ao Estado de São Paulo, por intermédio de três parcelas: R$ 179.601,60 (28/9/1999) , R$ 134.701,20 (2/12/1999) e R$ 134.701,20 (30/12/1999) .
Em razão da ausência de elementos comprobatórios da regular gestão dos recursos, o Tribunal considerou irregular a execução física e financeira do Subconvênio Sert/Sine 27/99 e, por meio do Acórdão 8807/2019-TCU-Primeira Câmara, de relatoria do E. Ministro Bruno Dantas, julgou irregulares as contas da Fequimfar e de seu então presidente, Danilo Pereira da Silva, imputando-lhes débito, em regime de solidariedade, no valor integral dos recursos repassados (R$ 449.004,00) , deixando de lhes aplicar multa devido à prescrição da pretensão punitiva pelo TCU.
Neste recurso de reconsideração, a Fequimfar alegou, em síntese: 
a) prescrição do débito, segundo o RE 636.886 (tema 899) do Supremo Tribunal Federal (STF) ; 
b) ofensa à ampla defesa, pois a comissão para a instauração da TCE foi criada em 2005, o Relatório da TCE, produzido em 2015, a primeira notificação na fase interna da TCE ocorreu em 2014, e a citação pelo TCU foi realizada somente em 2016; 
c) quanto ao mérito, que o conjunto probatório nos autos demonstram a execução do objeto, pois nos casos de convênios geridos com recursos do FAT, a jurisprudência do Tribunal limitava-se a observar o tripé: alunos, instrutor e instalações físicas, sendo a comprovação financeira relegada ao segundo plano, situação que teria sido reconhecida pelo MP/TCU, ao acatar os recibos dos pagamentos realizados aos instrutores e concluir pela regularidade com ressalvas das contas.
O auditor responsável pela instrução do feito, na Serur, propôs, com a concordância do Diretor Técnico, dar provimento ao recurso, para considerar iliquidáveis as presentes contas, ordenando o seu trancamento, nos termos dos arts. 20 e 21 da Lei 8.443/1992, ou, alternativamente, julgá-las regulares com ressalvas. O titular da Serur discordou e propôs sobrestar o julgamento do recurso até o trânsito em julgado do RE 636.886 ou ulterior deliberação do Tribunal a respeito da prescrição e, caso não acolhida tal proposição, negar provimento ao recurso.
O MP/TCU ateve-se a avaliar a preliminar da prescrição da pretensão ressarcitória do dano, concluindo, por meio do parecer, peça 161, pela "incidência da prescrição das pretensões punitiva e de ressarcimento ao Erário no âmbito deste processo, pois, tomando-se como referência as datas de ocorrência das irregularidades que ensejaram o débito (nos exercícios de 1999 e 2000, peça 11, p. 85-94) , o prazo prescricional de dez anos estabelecido no artigo 205 do Código Civil completou-se antes que fosse interrompido pelo ato de autorização da citação dos responsáveis, ocorrido em 16/8/2016 (peça 15) ." 
O Parquet de contas propôs o arquivamento dos autos, sem julgamento do mérito, nos termos do art. 212 do RI/TCU, sem prejuízo de que, caso o Tribunal entenda pertinente, envie cópia do acórdão a ser prolatado, bem como do relatório e do voto que o fundamentarem, à Procuradoria da República no Estado de São Paulo. 
Por fim, esclareceu que, no seu entender, restou prejudicada a análise das questões de fato e de direito que constituem o objeto desta TCE, razão pela qual, em atenção ao princípio da eventualidade, caso este Tribunal não acolha a questão preliminar suscitada, retorne os autos ao MP/TCU, para a manifestação quanto ao mérito destas contas especiais, nos termos do § 2º do artigo 62 do RI/TCU.
II
Alinho-me às análises do secretário da Serur, vazada no pronunciamento transcrito no relatório que acompanha este voto, as quais adoto como minhas razões de decidir, e à proposta do dirigente no sentido de conhecer deste recurso de reconsideração para, no mérito, negar-lhe o provimento.
Quanto à preliminar referente à prescrição da pretensão ressarcitória em processos de controle externo, registro que, até o momento, não foi exarada, pelo STF, decisão com repercussão geral acerca do tema. Embora a questão tratada pelo RE 636.886/AL (tema 899 da repercussão geral) , frequentemente suscitado, restrinja-se à fase posterior à formação do título executivo, o TCU iniciou discussões acerca das premissas da prescritibilidade e eventual mudança de entendimento, no TC Processo 000.006/2017-3. 
Como ainda não houve o julgamento de tal processo, em homenagem ao princípio do Colegiado, tenho aplicado a jurisprudência pacífica desta Corte, nos termos do Enunciado 282 da Súmula de Jurisprudência do TCU, segundo o qual "as ações de ressarcimento movidas pelo Estado contra os agentes causadores de danos ao Erário são imprescritíveis."
A prescrição da pretensão punitiva pelo TCU já foi reconhecida no acórdão recorrido, razão pela qual não foi aplicado multa aos responsáveis.
Por conseguinte, não há óbices ao julgamento do mérito destes autos, tampouco à cobrança pelo dano ao Erário.
Conforme o art. 62, inciso III, do RI/TCU, compete ao MP/TCU "dizer de direito, oralmente ou por escrito, em todos os assuntos sujeitos à decisão do Tribunal, sendo obrigatória sua audiência nos processos de tomada ou prestação de contas (...) ". O § 2º do mesmo artigo deixa consignado que "na oportunidade em que emitir seu parecer, o Ministério Público, mesmo que suscite questão preliminar, manifestar-se-á também quanto ao mérito, ante a eventualidade daquela não ser acolhida".
Não-obstante estes autos tenham sido devidamente encaminhados ao MP/TCU, para a oitiva regimental, nos termos dos dispositivos citados, o Parquet optou por se ater à preliminar referente à prescrição das pretensões ressarcitória e punitiva em processos de controle externo, em seu extenso parecer de 32 laudas, juntado à peça 161, deixando de dizer acerca das questões de mérito destes recursos.
Não cabe neste momento, retornar os autos ao MP/TCU para que se pronuncie acerca do mérito deste recurso, ante o princípio da duração razoável do processo (art. 5º, inciso LXXVIII, da constituição Federal) , e tendo em vista que já lhe foi franqueada a oportunidade de se pronunciar sobre a aludia matéria, o que não foi realizado por opção.
Ressalto ainda que o parecer ministerial, neste caso, tem caráter eminentemente opinativo, podendo suas avaliações e propostas serem ou não acatadas pelo relator, não sendo compulsório nem mesmo, abordar, na deliberação, o seu conteúdo. 
Superada essa preliminar, passo ao exame da alegação de prejuízo ao contraditório e à ampla defesa.
Não vislumbro essa preliminar de nulidade nos atos processuais registrados. Dos fatos tratados no breve histórico processual feito pelo secretário no item 13 de seu pronunciamento, peça 159, restou demonstrado que a Fequimfar detinha conhecimento da insuficiência dos documentos por ela apresentados desde 2000, e foi notificada, pela Sert e pelo MTE, a complementá-los reiteradamente, ao longo dos exercícios de 2000, 2006, 2014 e 2015, bem como, chamada aos autos pelo TCU, mediante citação, em 2016. 
Não houve, portanto, prejuízo algum ao contraditório e à ampla defesa da entidade e de seu gestor.
Quanto ao mérito, é improcedente a alegação de que, à época dos fatos, exigia-se a comprovação da execução física e da boa e regular gestão dos recursos do convênio apenas com base no tripé (instrutores, treinandos e instalações físicas) . Tampouco cabe aplicar, ao caso concreto, o art. 24 da LINDB que dispõe que "a revisão, nas esferas administrativa, controladora ou judicial, quanto à validade de ato, contrato, ajuste, processo ou norma administrativa cuja produção já se houver completado levará em conta as orientações gerais da época, sendo vedado que, com base em mudança posterior de orientação geral se declarem inválidas situações plenamente constituídas."
O Termo do Convênio 27/99 SERT/SINE (peça 1, p. 118 a 125) celebrado entre o Estado de São Paulo e a Fequimfar exigiu expressamente a prestação de Contas contendo os seguintes documentos: relação nominal das pessoas envolvidas no projeto, com função e remuneração recebida no período; demonstrativo físico-financeiro; originais dos diários de classe por habilidade, frente e verso; relatório técnico de metas atingidas; quadro consolidado do relatório de metas atingidas; cópia autenticada das guias de recolhimento dos encargos previdenciárias; conciliação bancária e extrato bancário do período; declaração de que possui todos os recibos da entrega aos treinandos do vale transporte, da alimentação e material didático; entrega dos disquetes do back-up do Sistema Requali contendo relação completa dos alunos inscritos e relação dos encaminhados ao mercado de trabalho, no montante mínimo de 5% do total dos treinandos (peça 1, p. 121) . 
A Sert requereu os documentos relacionados no termo do convênio à Fequimfar, por meio do Ofício Circular QRP 418/99, de 23/12/1999 (diário de classe, relatório das metas atingidas, quadro resumo da execução, registros dos encargos sociais recolhidos a autenticados, extrato bancário, relação de pagamentos, execução de despesas, conciliação bancária, demonstrativo de rendimentos, demonstrativos de receitas e despesas e a devolução de eventual saldo em conta corrente) (peça 1, pp. 143 a 146) .
Posteriormente, em 19/5/2006, o MTE informou a insuficiência documental e solicitou documentação complementar à entidade, concernente à execução financeira do ajuste, a exemplo de recibos de pagamentos, notas fiscais, guias de recolhimento dos encargos sociais etc. (peça 1, p. 46) .
Portanto, em nenhum momento, a entidade esteve dispensada de demonstrar a regularidade financeira da gestão dos recursos federais, razão pela qual, seguindo o entendimento do voto condutor do acórdão recorrido, considero insuficiente a apresentação de documentos relacionados somente à execução física do objeto do convênio. 
Destaco que os extratos bancários se encontram incompletos e os únicos comprovantes de despesas são guias de recolhimento da previdência social sem identificação do convênio. Tampouco foram apresentados recibos de pagamentos a professores, compras, vales transportes, aluguel de salas, confecção de material didático, ou outro gasto relacionado à realização de cursos profissionalizantes. 
Por fim, tal conclusão não configura retroação na aplicação jurisprudencial de entendimento recente do TCU à época dos fatos (1999) , e, sim, simples aplicação das regras entabuladas no próprio termo do ajuste firmado entre o Estado de São Paulo e a Fequimfar.
Reitero, a ausência de documentos comprobatórios da regularidade das despesas e da movimentação financeira, expressamente exigidos para a prestação de contas, impede a conclusão pela regular gestão dos recursos federais. 
Feitas essas considerações, voto por que o Tribunal acolha a minuta de acórdão que ora submeto à deliberação do colegiado.
TCU, Sala das Sessões, em 22 de março de 2022.
WALTON ALENCAR RODRIGUES 
Relator